【裁判字號】    89,訴,1659
【裁判日期】    891218
【裁判案由】    侵權行為損害賠償
【裁判全文】
臺灣臺南地方法院民事判決  八十九年度訴字第一六五九號
    原      告  乙○○
    訴訟代理人  郁旭華律師
                王燕玲律師
    被      告  甲○○      住.
                              .
右當事人間因侵權行為損害賠償事件，原告提起附帶民事訴訟，經本院刑事庭移送前
來，本院判決如左：
    主    文
被告應給付原告新台幣玖拾伍萬伍仟零肆拾肆元，及自民國八十九年四月十九日起至
清償日止，按週年利率百分之五計算之利息。
原告其餘之訴駁回。
訴訟費用由被告五分之一，餘由原告負擔。
本判決原告勝訴部分於原告以新台幣拾壹萬捌仟佰肆拾捌元供擔保後，得假執行
。
原告其餘假執行之聲請駁回。
    事    實
甲、原告方面：
一、被告應給付原告新台幣（下同）四百十七萬五千零三十四元，及自起訴狀繕本送
    達之翌日起至清償日止，按週年利率百分之五計算之利息。並願以供擔保為條件
    ，請准宣告假執行。
二、陳述：
（一）被告於民國八十九年一月十二日下午六時許，將其所有之拼裝汽車停放於台南
      縣仁德鄉中生村往保安村之南一六０號公路上，本應注意並能注意汽車停車時
      ，停於路邊之車輛，在夜間無燈光設備或照明不清之道路，均應顯示停車燈光
      或反光標識，竟疏未注意，未顯示停車燈光或反光標識，致原告之女王敏芳騎
      乘車號ＵＳＤ－９１７號機車行經上址時，因閃避不及自後追撞該拼裝汽車致
      死。
（二）按因故意或過失，不法侵害他人之權利者，負損害賠償責任；不法侵害他人致
      死者，對於支出醫療及增加生活上需要之費用或殯葬費之人，亦應負損害賠償
      責任。被害人對於第三人負有法定扶養義務者，加害人對於該第三人亦應負損
      害賠償責任，又不法侵害他人致死者，被害人之父、母、子、女、配偶，雖非
      財產上之損害，亦得請求賠償相當之金額，民法第一百八十四條第一項前段、
      第一百九十二條第一項、第二項及第一百九十四條均有明文。原告為被害人王
      敏芳之母，且為支出殯葬費用之人，遭此喪女之慟，損害至深，自得依上開法
      條請求被告負損害賠償責任，茲列其項目及金額如下：(1)殯葬費：計支出三十
      九萬六千五百元。(2)受扶養之權利：本件被害人王敏芳死亡時年芳二十，為長
      榮管理學院航運管理學系二年級學生，縱其死亡時尚無扶養原告之能力，惟原
      告將來須賴其扶養，今因被告侵權行為致死，則被告顯係侵害其應有之扶養能
      力，即與侵害原告將來應受扶養之權利無異。經查原告四十六年八月十日生，
      起訴時四十二足歲，依八十六年台灣地區居民簡易生命表計算其平均餘命尚有
      三十八年可受扶養，再按八十八年度扶養親屬免稅額每年七萬二千元計算，並
      依霍夫曼計算法扣除中間利息後，一次給付之金額為一百五十五萬七千零六十
      八元，又原告除被害人外，尚有一子，是將上述金額除以二，即原告所得請求
      金額為七十七萬八千五百三十四元。(3)精神慰撫金：被害人王敏芳係原告長女
      ，自幼及長孝順乖巧，甚受原告疼愛，因原告前夫王春生自子女年幼即棄妻女
      於不顧，是家中生計全由原告一肩挑起，然原告仍辛苦栽培被害人進大專深造
      求學，被害人亦知體念原告辛勞，時而分擔家計與家務，是原告母女二人可謂
      相依為命，感情甚篤。未料竟因被告一時疏失致原告喪失愛女，遭此天人永別
      之不測，為此請求原告給付三百萬元之精神慰撫金。
（三）本件被害人本身雖有過失，但被告應負主要過失責任，因被告於刑事庭審理時
      承認肇事當時被告於天未黑，即將車子停放現場，一直到天黑後仍放在現場，
      但未有警示標誌，導致被害人騎車從後撞上，且肇事線場路旁有一空地，被告
      可將車子停放空地上，卻不停放，顯然有過失，故被告應負主要過失責任。
（四）本件刑事案件並未送鑑定，刑事判決自行認定死者是肇事主因，但當時天色已
      黑，而死者又騎機車，必須靠路邊行駛，在被告未放置警示標誌情況下才會撞
      上，故告是肇事主因，死者縱有責任也不是肇事主要原因。
（五）原告訴訟代理人日前至本件事故現場測量，結果為：馬路中心黃線至東側車道
      邊緣寬度約四公尺八十公分，東側車道邊緣至水溝之寬度為一公尺八十公分。
      而查據證人張嘉倩、陳怡寧於刑案偵查中均證稱於八十九年一月十二日下武六
      時許在學校附近看到被害人騎機車離開等語，證人藍月素則稱渠在六點十分經
      過現場看到被告抱著死者搖晃，當場有人在打大哥大報警，當時死者仍有體溫
      ，被告亦自承聽到撞擊聲後約十分鐘藍月素到達現場等語，核與鈞院刑事庭向
      中華電信股份有限公司台南營運處調取證人吳崑山所有0000000000
      號行動電話通話明細清單所載八十九年一月十二日十八時十分五十九秒曾與0
      00000000台南縣歸仁鄉大潭派出所通話一節，相互參照，幾可確定本
      件事故發生時間應係當日下午六時左右，而非被告辯稱五時半左右。又八十九
      年一月十二日台南地區日沒時刻為十七時三十二分，業有交通部中央氣象局八
      十九年二月十六日象參字第八九００七七五號函在刑事偵查卷可參，由此足徵
      本件事故發生時應已屬日沒後即夜間無疑。
（六）被告於刑案偵查中曾稱案發當時事故地點之路燈尚未打開等語，另據鈞院刑事
      庭向台灣電力公司仁德服務所查循事故當地路燈開啟情形，回函亦稱當時路燈
      並未開啟等語，更何況被告之拼裝車停放於一排路樹底下，在當時天色已黑之
      情形下，其能見度愈形減低。又據事故當時至現場處理之警員林江水證稱現場
      並無煞車痕跡等語，亦可推斷死者應在撞擊之前並未看見路旁之拼裝車，而在
      無預警之狀況下，不及煞車始生衝撞。由上各情足徵事故路段應為無燈光設備
      或照明不清之道路無疑。
（七）本件事故發生當時為夜間，地點為無燈光設備或照明不清之道路，是依道路交
      通安全規則第一百十二條第一項第十三款規定，被告應顯示停車燈光或反光標
      誌。惟查被告於刑案偵查中業自承當時其拼裝車未有任何停車警示燈光等語，
      亦未在車後方相當距離放置諸如三角板之類之警示標誌，而被告為台南縣歸仁
      鄉當地居民，並常於事故地點旁從事農作，理應知悉事故路段為筆直鄉○○路
      ，兩側鮮有車輛停放，而於夜間停放於路旁之車輛倘無足以讓後方來車辨識之
      警告燈光或標識，無異成為夜間公路之殺手，尤其對機車騎士之行車安全構成
      重大威脅。準此，被告絕對有此防範、警示之注意義務，然竟疏於注意，難謂
      就本件事故毫無過失。至被告雖辯稱拼裝車尾貼有三角形之反光貼紙云云，惟
      就刑案卷附照面觀之，該三角形反光貼紙之面積不大，尚難發揮足以讓後方車
      輛在相當距離外即可辨識之效果，否則何以死者在不及為煞車反應之情況下撞
      上拼裝車。
（八）刑事確定判決認被害人駕駛機車，疏未注意車前狀況，為肇事之主要原因，尚
      值商榷；蓋本件事故自始至終均未為任何鑑定，則刑事判決率爾認定被害人為
      肇事主因，尚乏依據。且被告之拼裝車於夜間停放於無燈光設備或照明不清之
      車道上，又未顯示停車燈光或有足以讓後方車輛辨識之反光標識，而事故路段
      係筆直之鄉○○路，兩旁幾無任何車輛停放，僅被告之拼裝車停放，在此情況
      下，被害人實難注意車前狀況，是刑事判決認被害人疏未注意車前狀況云云，
      對被害人失之過苛。另依刑事卷附道路交通事故調查報告表事故現場圖綜合觀
      之，事故路段東、西側車道之寬度均為四點八公尺，被告之拼裝車停放於東側
      之車道柏油路面上，拼裝車左側距馬路中心黃線約三點二至三點三公尺，由此
      足徵被告之拼裝車係停放於泊油路面之車道上，且佔據東側車道約三分之一，
      而非緊靠路旁之路樹或水溝停放。蓋寬度四點八公尺之柏油路面旁尚有一片寬
      度約一點八公尺之草地，倘被告稍加注意將車緊靠於路樹或水溝邊停放，則拼
      裝車車尾不過突出柏油路面約數十公分，被害人即不會撞上拼裝車左後車尾。
      按機車行駛之車道，在未劃分快慢車道之道路應靠右行駛，本件被害人依上開
      規定靠右行駛，詎被告貪圖一時停車之便利，未妥善停放車輛，竟將拼裝車停
      放於機車應靠右行駛之動線上，始肇致本件事故，準此，本件事故之主因應在
      於被告停車不當所致。
三、證據：提出萬善寺管理委員會感謝狀、慈航葬儀社殯葬費收據、長榮管理學院學
    生證、慈愛綜合醫院診斷證明書各一紙、照片十一張為證。
乙、被告方面：
一、聲明：原告之訴及假執行之聲請均駁回。
二、陳述：
（一）對原告所提殯葬費用並無意見，然對撫養費用及精神慰撫金之請求則不同意。
（二）被告於肇事事故現場所佔用道路面積至多不超過六十公分。且事故當時太陽雖
      已下山，但天色仍很亮。
丙、本院依職權調閱八十九年度交訴字第一一一號刑事卷宗（含台灣高等法院台南分
    院八十九年度交上訴字第九四四號刑事卷、台灣台南地方法院檢察署八十九年度
    相字第一三０號相驗卷宗、八十九年度偵字第二六七六號偵查卷宗），並向財政
    部台灣省南區國稅局新化稽徵所及中區國稅局雲林縣分局調閱兩造之所得查詢清
    單及歸戶財產查詢清單。
    理    由
一、原告起訴主張被告於八十九年一月十二日下午六時許，將其所有之拼裝汽車停放
    於台南縣仁德鄉中生村往保安村之南一六０號公路上，因疏未注意顯示停車燈光
    或反光標識，致伊之女兒王敏芳騎乘車號ＵＳＤ－９１７號機車行經上址時，因
    閃避不及自後追撞該拼裝汽車致死。為此依民法第一百八十四條第一項前段、第
    一百九十二條第一項、第二項及第一百九十四條規定，請求被告賠償本件殯葬費
    三十九萬六千五百元、扶養費七十七萬八千五百三十四元及精神慰撫金三百萬元
    。被告則以其對原告所提殯葬費用並無意見，然對撫養費用及精神慰撫金之請求
    則不同意。且其於肇事事故現場所佔用道路面積至多不超過六十公分，故本件事
    故之主要過失應為被害人等語，資為抗辯。
二、原告主張被告於八十九年一月十二日下午六時許，將其所有之拼裝汽車停放於台
    南縣仁德鄉中生村往保安村之南一六０號公路上，致被害人即伊之女兒王敏芳騎
    乘車號ＵＳＤ－９１７號機車行經上址時，因閃避不及自後追撞該拼裝汽車致死
    等情，業據本院調閱台灣台南地方法院檢察署相驗卷宗，有該卷宗內附之道路交
    通事故調查報告表、相驗驗斷書各一件可憑，此為被告所是認。次查原告主張被
    告疏未注意於停車地點顯示停車燈光或反光標誌，故被告對被害人王敏芳撞擊拼
    裝車致死一事顯有過失，惟此則為被告所否認，辯稱事故當時天色仍很亮等語，
    惟查：
（一）據證人張嘉倩於本案刑事偵查時證述：「我十二日下午五點三十五分時，同學
      陳怡寧打電話給我要約我吃飯，叫我可以下來了，在麵館時有碰到王敏芳，我
      是和她聊了一下，聊完後她就走了，要離開時我有看她戴全罩式安全帽，天色
      已經暗了，當時時間應是六點了。」（見台灣台南地方法院檢察署偵查卷頁十
      三）；陳怡寧則證以：「（一月十二日最後一次看到王敏芳是何時？）我們在
      學校附近的阿婆麵店看到她，她剛吃完麵，當時時間是六點，她還和我們聊天
      ，聊了五至十分鐘，才騎車離開，她有戴安全帽，當時天色已稍微暗了。」（
      見前開偵查卷頁十四），由該二位證人所述，足證王敏芳離開麵館當是在下午
      六時之後；至關於事故發生之時點，依證人楊育榮證稱：「我從我的地點出發
      當時五點十五分要去吃飯，靠近保安工業區那邊，回程時經過該處，聽到撞擊
      聲音，我的地點離事發地點十公尺的對向，當時經過的車都已打開車燈。」（
      見本院交通事件卷宗頁二十一），顯見當時天色至少已達視線不清狀況。參以
      證人藍月素證稱：「我在六點十分時經過現場看到有一人被壓在機車下，而現
      場一位先生將女學生抱著搖，當時有人在打大哥大，我們等警察到時才將女學
      生扶起。」（見前開偵查卷頁十四），證人吳崑山亦陳述：「我當時出門約五
      點半還有跟朋友講一下話才出門。我跟在該摩托車後面，我看到撞到，騎士安
      全帽噴了十幾公尺遠，當時機車壓到死者大腿，倒在路中心，我用行動電話0
      000000000打電話給一一九。」（見本院交通事件卷宗頁三十九），
      而依證人即承辦警員林江水則所證：「我六點十分接到路人報案，報案時我有
      特別注意時間，之後馬上趕到現場，到現場時約六點十二分。」（見前開偵查
      卷頁十五）經互核上開證人所證，顯見肇事後，證人吳崑山確曾打電話報案，
      報案時間則約為六時十分，而參照本院刑事庭審理八十九年度交訴字第一一一
      號案件向中華電信股份有限公司台南營運處調取之吳崑山行動電話通聯紀錄所
      示，吳崑山於當日下午六時四分至六時十分接連打了許多電話，通話時間從十
      秒至二十九秒，最後一通通話時間為六時十分五十九秒，受話人為派出所，由
      此可見吳崑山於事故後確曾陸續打行動電話報案，而於六時十一分左右由派出
      所受理，參此，本件事故發生時點當為下午六時四分許。再查依台灣台南地方
      法院檢察署函查事故當日之日落時間，據交通部中央氣象局八十九年二月十六
      日中象參字第八九００七七五號函復以：「經查八十九年一月十二日台南地區
      日沒時刻為十七時三十二分」等語。
      則事故當時距離日沒時間已逾半小時，益證事發當時天色已暗。
（二）按汽車停車時，停於路邊之車輛，在夜間無燈光設備或照明不清之道路，均應
      顯示停車燈光或反光標誌，道路交通安全規則第一百十二條第一項第十三款定
      有明文。依此，本件被告在夜間於肇事地點停放車輛，自應顯示相當之停車燈
      光或反光標誌。惟查依偵查卷內所附資料顯示，被告所有拼裝車後雖貼有反光
      標誌，然該標誌面積過小，顯不足以發揮反光及警告之作用。且被告除該反光
      標誌外，復未置放其他任何警示標誌，自難以認定被告於停車當時確已顯示停
      車燈光或反光標誌。以此，本件被告因疏未注意警示來車以避免其他往來車輛
      衝撞肇致事故，致被害人王敏芳由後追撞，足認其就王敏芳之肇事死亡應負過
      失責任。參以被告因本件事故，經本院八十九年度交訴字第一一一號依業務過
      失致人於死罪，據以判處被告有期徒刑十月，緩刑三年確定。綜此，本件被告
      因過失致王敏芳死亡，堪以認定。
三、按不法侵害他人致死者，對於支出醫療及增加生活上需要之費用或殯葬費之人，
    亦應負損害賠償責任；被害人對於第三人負有法定扶養義務者，加害人對於該第
    三人亦應負損害賠償責任；又不法侵害他人致死者，被害人之父、母、子、女、
    配偶，雖非財產上之損害，亦得請求賠償相當之金額，民法第一百九十二條第一
    項、第二項及第一百九十四條分別定有明文，本件被告既因過失致王敏芳死亡，
    原告為王敏芳之母，伊伊前開規定，請求被告負損害賠償責任，自屬有據，茲就
    原告請求給付之金額審核如左：
（一）殯葬費：原告主張因本件王敏芳死亡支出殯葬費三十九萬六千五百元，業據提
      出萬善寺管理委員會感謝狀、慈航葬儀社殯葬費收據各一紙為證，且為被告所
      不爭執，核原告所請求此部分支出，尚屬相當，應予准許。
（二）扶養費部分：按被害人王敏芳乃原告之女，依民法第一千一百一十四條第一款
      規定須對原告負擔扶養義務，查被害人王敏芳生於六十八年十一月十六日，於
      事故當時年滿二十歲，雖已成年，足認有工作能力，惟其當時尚就讀於長榮管
      理學院二年級，此有原告所提長榮管理學院學生證可參，預計王敏芳可於九一
      年六月間可畢業，則原告自可自該時起享有扶養權利。再查原告為四十六年八
      月十日生，於王敏芳事故當時年四十二歲，依內政部所統計台灣地區八十八年
      度女性簡易生命表所載，其平均餘命為三十七點九四年，又原告除王敏芳外，
      尚有一子王啟鴻，自當分擔扶養義務；再依八十八年度申報所得稅之扶養親屬
      寬減額每年七萬二千元計算，經依霍夫曼公式扣除中間利息後，則原告所得受
      領之扶養費總數為七十二萬四千六百十七元【｛(72000*21.274594+72000*0.3
      50877*0.94（以上為八十九年一月起算之扶養費總額）-72000*1.000000-0000
      0*0.909091*6/12（以上為八十九年一月至九十一年六月所應扣除之扶養費）
      ｝／2=691110（小數點以下四捨五入）】，原告請求七十七萬八千五百三十四
      元，尚屬過高，應予酌減為六十九萬一千一百十元。
（三）精神慰撫金部分：查原告為被害人之母，伊與前夫王春生於八十五年九月二十
      四日離婚後，被害人王敏芳即由原告監護並同設一戶籍，此由原告所提戶籍謄
      本可證，而被害人既出於單親家庭，與原告之感情自更緊密，且原告雖與前夫
      離異，然仍扶養被害人成長並就讀大學，內心必然期盼被害人它日有所成就，
      除慰其辛賴外，並為來日之依靠，惟被害人驟逢不幸，原告身為寡母，內心所
      受衝擊自非輕微。原告請求被告賠償非財產上損害，自屬有據。再查本院審酌
      兩造之經濟狀況、身分及社會地位等諸情狀（原告現無工作，學歷為國小畢業
      ，家中尚有一子；被告務農為生，學歷國小畢業，家中有妻及子），另審酌原
      告八十七年度所得總額為三十萬四千元，除一輛車輛外，別無其他財產；被告
      八十六年度所得總額為二萬二千三百七十四元，另八十七年度有利息總額一萬
      九千零七元，八十八年利息索額一萬五千九百十六元，並有土地及房屋各一筆
      ，車輛一輛，此有台灣省南區國稅局新化稽徵所及中區國稅局雲林縣分局函復
      本院之兩造所得查詢清單及歸戶財產查詢清單再卷供參。綜此，本院審酌兩造
      前揭情狀，認原告請求之精神慰撫金，以一百三十萬元為適當。
（四）以上合計，原告得請求之金額為二百三十八萬七千六百一十元。
五、惟按損害之發生或擴大，被害人與有過失者，法院得減輕賠償金額或免除之，民
    法第二百十七條第一項定有明文。又按汽車行駛時，駕駛人應注意車前狀況及兩
    車併行之間隔，並隨時採取必要之安全措施，道路交通安全規則第九十四條第三
    項復明文規定，雖該法就慢車之行駛未有相同之規定，然道路除特殊情況外，本
    係由所有汽車與慢車、行人等所共享，而為維持交通秩序，確保行車安全，所有
    道路使用者對交通狀況自均負有注意義務，殊無謂僅汽車駕駛人始負有此一注意
    義務，而排除其他使用者義務之理，故前開汽車駕駛人應注意車前狀況並隨時採
    取必要安全措施，於慢車駕駛人亦當遵循。查本件事故之發生，被告固有前述之
    過失。經參照台灣台南地方法院檢察署相驗卷內附之道路交通事故調查報告表所
    示，事故現場道路寬度為四點八公尺寬，經拼裝車佔用後，僅餘三點二至三點三
    公尺，顯見拼裝車至少佔用一點五公尺寬，已近道路寬度之三分之一，且王敏芳
    駕駛機車，依道路交通安全規則第一百二十四條第二項規定，在未劃設慢車道之
    道路，應靠右側路行駛。則被告將車輛停放佔用右側道路，王敏芳因遵行交通規
    則靠右行駛，致撞上該車。被告停車顯然侵及王敏芳之道路使用權利。然本件肇
    事當時天色已暗，而被告拼裝車係停放路邊，處於靜止狀態，被害人王敏芳則騎
    乘機車，於天色晦暗，視線不佳之道路，本當警覺隨時面臨道路之突發事變，減
    速慢行及採取隨時應變措施，以保護自身安全，詎仍自後追撞停放路邊之靜止車
    輛，渠對行車狀況，顯有疏未注意之失。再參照道路交通事故調查表所載，及前
    開證人吳崑山所證，王敏芳當時戴全罩式安全帽，事故後安全帽脫落並飛到拼裝
    車前方，益見王敏芳當時車速過快。本院綜合前揭情狀，斟酌雙方過失程度，認
    本件被害人與被告兩人之過失分別為造成本件事故之主因及次因，被害人及被告
    各應負百分之六十、百分之四十之過失責任為適當。爰依雙方過失程度，減輕被
    告賠償金額百分之六十，即被告應賠償原告九十五萬五千零四十四元。從而，原
    告依侵權行為之法律關係請求被告給付原告九十五萬五千零四十四元，及自起訴
    狀繕本送達之翌日即八十九年四月十九日起至清償日止，按週年利率百分之五計
    算之利息，為有理由，應予准許；逾此部分為無理由，應予駁回。
六、假執行之宣告：原告陳明願供擔保，聲請宣告假執行，核無不合，爰酌定相當擔
    保金額准許之，至於原告敗訴部分，其假執行之聲請，已失所附麗，應併予駁回
    。
七、據上論結，本件原告之訴為一部有理由，一部無理由，依民事訴訟法第七十九條
    但書、第三百九十條第二項，判決如主文。
中      華      民      國    八十九    年     十二     月     十八     日
                                臺灣臺南地方法院民事第三庭
~B法      官  林富郎
右為正本係照原本作成。
如對本判決上訴，須於判決送達後廿日內向本院提出上訴狀（須附繕本）。
中      華      民      國    八十九    年     十二     月     十八     日
~B法院書記官  何小玉


司法院資訊處製作；財團法人民間司法改革基金會備份。
